最高法院刑事判決　　　　　　九十六年度台上字第五五四○號
上　訴　人　甲○○
　　　　　　　　　　之19號（現於台灣台中監獄執行中）
上列上訴人因違反毒品危害防制條例案件，不服台灣高等法院台
中分院中華民國九十六年七月十八日第二審判決（九十六年度上
訴字第九七二號，起訴案號：台灣台中地方法院檢察署九十四年
度偵字第一五○九○號），提起上訴，本院判決如下：
    主  文
原判決關於販賣第二級毒品部分撤銷，發回台灣高等法院台中分
院。
    理  由
本件原判決認定：上訴人甲○○明知安非他命為毒品危害防制條
例第二條第二項第二款所規定之第二級毒品，竟基於意圖營利販
賣第二級毒品之概括犯意，自民國九十四年七月二日起至同年七
月八日為警查獲前止，連續在台中縣烏日鄉○○路○段二六○巷
巷口處，以每包新台幣（下同）一千元之代價，販賣各一包第二
級毒品安非他命給賈文燕共二次，得款二千元。因而維持第一審
關於依刑法修正前連續犯之例，論處上訴人連續販賣第二級毒品
罪刑，駁回上訴人及檢察官在第二審關於販賣第二級毒品部分之
上訴，固非無見。
惟查：（一）未經參與審理之法官參與判決者，其判決為當然違
背法令，刑事訴訟法第三百七十九條第十三款定有明文。另審判
期日之訴訟程序，專以審判筆錄為證，同法第四十七條亦有明定
。本件依第一審九十五年十一月二十四日審判筆錄記載，合議庭
參與審理之審判長法官為陳得利，法官為余德正、莊秋燕，且於
同（二十四）日辯論終結，定於同年十二月十五日宣判（見第一
審卷二第九至二一頁），然九十五年十二月十五日之判決正本則
記載參與判決之審判長法官為陳得利，法官為何世全、莊秋燕，
其中法官何世全顯係未參與審理而參與判決，其判決顯屬違背法
令，原判決未予糾正，竟予維持，判決自有違誤。（二）供販賣
第二級毒品所用之物，應依毒品危害防制條例第十九條第一項規
定沒收，固為刑法之特別規定，採義務沒收主義，但上開法條既
無「不問屬於犯人與否，沒收之。」之規定，仍應以該物品屬於
犯人所有者為限，始應予以沒收，庶符沒收制度之基本原則。本
件扣案門號為0000000000號行動電話，經原審向遠傳
電信股份有限公司函查結果，係於九十四年一月六日由葉守家申
請使用，有該公司九十六年四月十七日函（見原審卷第五三頁）
及通聯調閱查詢單（見台中市警察局刑案偵查卷宗第六六頁）在
卷可按，如果無訛，則該行動電話似屬葉守家所有，而非上訴人
所有之物。原判決見未及此，遽於理由四內說明係上訴人所有供
與賈文燕聯絡買賣第二級毒品使用之物，而依上開規定宣告沒收
之，揆之上開說明，自有適用法則不當之違誤。（三）按刑法第
五十九條之得酌量減輕其刑者，必須犯罪另有特殊之原因與環境
等情，而在客觀上足以引起一般同情，認為即予宣告法定最低度
刑期猶嫌過重者，始有其適用；至於犯罪之動機、犯罪之手段或
犯罪後之態度等情狀，僅可為法定刑內從輕科刑之標準，不得據
為酌量減輕之理由。原判決以上訴人「僅分別以一千元之價格，
販賣第二級毒品給證人賈文燕二次，數量甚少，所得不多，被告
之犯罪情狀可憫恕」（見原判決第十六頁第六至八行），而認應
依刑法第五十九條規定酌減其刑。惟原審又認上訴人「有違反毒
品危害防制條例之犯罪前科，有上開前科表可稽，其販賣第二級
毒品甲基安非他命給與他人，助長社會不良風氣，且戕害他人身
心健康」等語（見原判決第十六頁第二一至二四行），且上訴人
始終否認犯罪，亦難認其犯後已有悔意。原判決未敘明上訴人究
竟有何特殊之犯罪原因與環境，在客觀上足以引起一般同情，而
有可憫恕之情狀，即認情輕法重而酌減其刑，亦有判決理由不備
之違法。以上或為上訴人上訴意旨所指摘，或為本院得依職權調
查之事項，應認原判決關於販賣第二級毒品部分有撤銷發回更審
之原因。
據上論結，應依刑事訴訟法第三百九十七條、第四百零一條，判
決如主文。
中　　華　　民　　國　九十六　年　　十　　月　 十八 　日
                      最高法院刑事第四庭
                          審判長法官  莊　登　照
                                法官  黃　一　鑫
                                法官  林　秀　夫
                                法官  徐　昌　錦
                                法官  許　錦　印
      本件正本證明與原本無異
                                      書  記  官
中　　華　　民　　國　九十六　年　　十　　月　二十二　日
                                                Ａ
